臺灣彰化地方法院民事判決
111年度簡上字第80號
上  訴  人  蔡土能  

被上訴人    鄭宏詳（即鄭宗能之繼承人）

            鄭宏威（即鄭宗能之繼承人）

兼上二人  
訴訟代理人  鄭鈺琪（即鄭宗能之繼承人）

上列當事人間請求給付票款事件，上訴人對於民國111年3月2日
本院北斗簡易庭第一審判決（111年度斗簡字第21號），提起上
訴，本院於111年8月1日言詞辯論終結，判決如下：：
    主      文
原判決廢棄，發回本院北斗簡易庭。
    事實及理由
一、按除別有規定外，法院不得就當事人未聲明之事項為判決，
    民事訴訟法第388條、第436條定有明文。而訴訟標的者，是
    原告為確定私權，以訴之方式，要求法院對其所主張或否認
    之法律關係加以審判之謂，法院就原告之訴為本案辯論及裁
    判，僅能就原告所主張之訴訟標的為之。又第一審之訴訟程
    序有重大之瑕疵者，第二審法院得廢棄原判決，而將該事件
    發回原法院，但以因維持審級制度認為必要時為限，民事訴
    訟法第451條第1項定有明文。前開規定，於簡易程序第一審
    裁判之上訴程序準用之，亦為同法第436條之1第3項所明定
    。而所謂因維持審級制度認有必要，係指若不將事件發回，
    即與少經一審級無異，且不適於為第二審辯論及判決之基礎
    者而言（最高法院86年度台上字第3069號判決意旨參照）。
二、上訴人於原審起訴主張：鄭宗能曾於民國92年7月31日、92
    年8月6日向其借款合計新臺幣（下同）20萬元，並開立票據
    號碼：TS024851號、發票日：92年7月31日、票面金額：10
    萬元及票據號碼：TS024852號、發票日：92年8月6日、票面
    金額：10萬元之本票2張（下稱系爭本票）給其，且其與鄭
    宗能就借款20萬元並未約定清償期；嗣鄭宗能經其催討後均
    置之不理，拒絕清償借款20萬元，且鄭宗能後於109年（按
    ：上訴人誤載為110年）間死亡，而被上訴人即為鄭宗能之
    繼承人，故其爰依民法第478條之規定，以起訴狀之送達催
    告被上訴人於繼承鄭宗能之遺產範圍內連帶給付借款20萬元
    及催告滿30日之翌日起按週年利率百分之5計算之法定遲延
    利息等語（見原審卷第11至13、31至35、61頁；本院卷第70
    、92頁），可見上訴人是以民法第478條之借款返還請求權
    為其訴訟標的，而其所提出之系爭本票僅為用以佐證借款20
    萬元存在之證據方法而已；然原審卻未就上訴人所主張之民
    法第478條借款返還請求權予以裁判，反而是以上訴人於原
    審所無主張之系爭本票追索權與利益償還請求權判決（見本
    院卷第33至36頁），顯見原審是就上訴人所未主張之訴訟標
    的法律關係為判決，已違背民事訴訟法第388條之規定而屬
    訴外裁判，且亦有未為裁判之情形，訴訟程序自有重大瑕疵
    ，而兩造復未同意由本院就本件自為實體裁判，則為維持審
    級制度及保障當事人程序利益，自有將本件發回原審更為裁
    判之必要。
三、綜上所述，原審逾越上訴人起訴主張之訴訟標的而逕為上訴
    人敗訴之判決，容有未洽。上訴意旨雖未指摘及此，但原判
    決既有上開違法情事，則上訴人請求廢棄原判決，非無理由
    ，爰由本院將之廢棄，並發回原審重行審理。
四、據上論結，本件上訴為有理由，依民事訴訟法第436條之1第
    3項、第451條第1項，判決如主文。
中　　華　　民　　國　　111 　年　　8 　　月　　15　　日
                  民事第一庭  審判長法　官　陳瑞水
　　　　　　　　　                  法  官  徐沛然
　　　　　　　　　　　　　　　　　　法  官  許嘉仁
以上正本係照原本作成。
本判決不得上訴。
中　　華　　民　　國　　111 　年　　8 　　月　　15　　日
                                    書記官　曾靖雯